臺北高等行政法院判決
　　　　　　　　　　　　　　　　　　 95年度訴字第03949號
　　　　　　　　　　　　　　　.
原　　　告　美商‧寶鹼公司
代　表　人　卡爾‧J‧魯夫
訴訟代理人　陳長文律師
　　　　　　蔡瑞森律師　　　（兼送達代收人）
被　　　告　經濟部智慧財產局
代　表　人　蔡練生（局長）
訴訟代理人　甲○○
上列當事人間因商標註冊事件，原告不服經濟部中華民國95年09
月22日經訴字第09506178760號訴願決定，提起行政訴訟。本院
判決如下：
　　主  文
原告之訴駁回。
訴訟費用由原告負擔。
　　事  實
一、事實概要：原告於民國（以下同）94年06月15日以「晶透煥
    白」商標，指定使用於商標法施行細則第13條所定商品及服
    務分類表第3類之「香皂、...、頭皮及頭髮用劑」等商品，
    向被告申請註冊。經被告審查，認本件商標圖樣之中文「晶
    透煥白」為所指定使用之前揭商品功用之說明，應不准註冊
    ，以95年07月10日商標核駁第293868號審定書予以核駁之處
    分。原告不服，提起訴願，經訴願決定駁回，原告猶未甘服
    ，遂向本院提起行政訴訟。
二、兩造聲明：
　(一)原告聲明：
  1.訴願決定及原處分均撤銷，並判命被告就原告94年06月15日
    申請案號第000000000號「晶透煥白」商標註冊申請事件，
    作成准予審定之處分。
  2.訴訟費用由被告負擔。
　(二)被告聲明：
  1.駁回原告之訴。
  2.訴訟費用由原告負擔。
三、兩造之主張：
甲、原告主張：
  (一)本案爭點為系爭申請案號第000000000號商標圖樣上之中文
    「晶透煥白」是否為指定使用商品功用之直接明顯的說明。
  (二)系爭「晶透煥白」商標為一暗示性商標，應得註冊：
  1.商標法第23條第1項第2款固規定「商標表示商品或服務之形
    狀、品質、功用或其他說明者，不得註冊」，惟僅隱含譬喻
    方式暗示商品或服務之形狀、品質、功用或其他有關成分、
    性質、特性、功能或目的等，但非為業者所必須或通常用以
    說明商品或服務者，則仍屬具識別性之商標而得註冊；換言
    之，須經推論其意始達之「暗示詞」，應得作為商標申請註
    冊，此由被告93年05月01日施行之「商標識別性審查要點」
    第三點之「商標具識別性之例示」中將「暗示性商標」臚列
    其內，即得明證。例如：「快譯通」指定用於電子辭典商品
    ，「一匙靈」指定使用於洗衣粉商品，「SNOW W HITE」指
    定使用於乳霜、乳液、洗面乳等商品均是。
  2.被告稱本件商標圖樣上之「晶透煥白」為所指定使用商品功
    用之說明應不准註冊，惟較易被用來形容化粧品產品之功效
    的語彙應為「晶瑩剔透」與「煥顏白皙」等，絕非「晶透煥
    白」。依國內之一般社會通念，「晶透煥白」尚非一描述化
    粧品商品功用之通用詞彙。詎被告竟謂「晶透煥白」為商品
    功用之說明，訴願決定亦稱「晶透煥白」為本件商標所指定
    商品功用直接明顯之說明，且不接受原告「晶透煥白」為暗
    示性商標而得註冊之意見，其認事用法未免失之主觀，難謂
    無偏頗之虞。
  (三)系爭「晶透煥白」商標非同業競爭者所習慣使用之商品相關
    之直接明顯說明文字：
  1.按「本要點三(三)暗示性商標與本要點四(二)說明性商標不同，
    得就下列事項判斷是否為說明性商標：1、是否已為同業競
    爭者實際交易上所使用。2、是否為同業競爭者所必須使用
    ，若由特定業者所專用將有礙公平競爭之虞者。」為前揭商
    標識別性審查要點第五點所載。
  2.訴願決定謂本件商標有「晶瑩剔透」、「煥顏白皙」之意，
    然本件商標為「晶透煥白」，並非「晶瑩剔透」或「煥顏白
    皙」，因此「晶透煥白」至多應僅為一暗示性商標。綜觀國
    內化粧品相關業界，習慣上尚無以「晶透煥白」作為商品之
    直接明顯之相關說明文字；該中文字依國內之一般社會通念
    ，並非普通之描述性用語，同業競爭者實際交易時，並無使
    用該中文字之習慣，而該中文字亦非為同業競爭者所必須使
    用。顯而易見地，「晶透煥白」應為不具直接明顯說明性之
    「暗示性商標」，其應得註冊，至為灼然。
  (四)本件商標在臺灣業經原告反覆使用而取得第二層意義，被告
    與訴願機關在欠缺任何依據之情形下，仍認定本件商標尚難
    成為原告交易上之識別標識而符合商標法第23條第4項之規
    定，其認事用法明顯違反論理及經驗法則：
  1.按「行政行為應受法律及一般法律原則之拘束。」「行政機
    關為處分或其他行政行為，應斟酌全部陳述與調查事實及證
    據之結果，依論理及經驗法則判斷事實之真偽，並將其決定
    及理由告知當事人。」為行政程序法第4、43條所明定。所
    謂「商標之使用」，依商標法第6條之規定，係指為行銷之
    目的，將商標用於商品、服務或其有關之物件，或利用平面
    圖像、數位影音、電子媒體或其他媒介物足以使相關認識其
    為商標。
  2.原告在本件商標申請註冊時，已向被告提呈包括商品型錄號
    、包裝盒及電視廣告光碟片在內之多項使用證據資料，以證
    明「晶透煥白」商標在臺灣之使用。查前述使用證明資料上
    雖顯示「晶透煥白」有時與原告另一商標「SK-II」併用，
    然眾所皆知，「SK-II」在臺灣係「化粧品」類商品的著名
    商標，其亦為原告的主力商標，本件商標「晶透煥白」倘經
    原告作為「SK-II」主商標下的次商標，而進行商品之行銷
    ，在商場上亦屬常見的策略與手法。於此情形下，使用證據
    上自可同時顯示主商標及次商標之使用。原告亦已向訴願機
    關另提呈「SK-II」主商標與「晶透煥白」次商標併用之雜
    誌廣告彩色影本3紙；上述型錄、廣告上所出現之「晶透煥
    白乳霜」、「晶透煥白面膜」等文字之標示方式，應已符上
    述商標法第6條之規定而屬「晶透煥白」商標之使用。詎被
    告與訴願機關竟均謂上述使用證明僅能使一般商品購買人認
    知係「SK-II」商標之使用而與「晶透煥白」商標之使用無
    涉，其見解顯已悖離一般經驗法則，殊無可採。究竟何以一
    般商品購買人對於前述商標之使用證明只會視為其係「SK-
    II」商標之使用而非「SK-II」及「晶透煥白」二商標之使
    用，其論述基礎何在?凡此種種，被告顯未予細究，草率地
    否定本件商標業經反覆使用而取得特別顯著性之事實，殊難
    令原告甘服。
  3.行政機關雖依自己之自由心證，判斷事實，惟當其處理案件
    時，對於證據之證明力，仍須受論理及經驗法則之拘束；亦
    即，行政機關作成行政處分或裁決時，仍必須依法以調查所
    得並獲有心證之事實關係為基礎，對證明為之判斷也應遵守
    論理及經驗法則，始為適法之行政處分或裁決。如前所述，
    被告及訴願機關在違反社會通念及未詳加考量市場上主商標
    與次商標併用之實際交易情形下，率爾認定本件商標僅為商
    品功效之說明，非但有違反前述「商標識別性審查要點」之
    嫌，且其對證明待證事實之推理論述過程明顯悖於常理，違
    反了論理及經驗法則，殊無可採。
  (五)綜上所述，本件「晶透煥白」商標具暗示性意味並業經原告
    使用，且非同業競爭者所習慣使用或必須使用之廣告文字，
    其未違反商標法第23條第1項第2款規定之情事。懇請鈞院撤
    銷原處分及訴願決定，並判命被告就本件商標註冊申請案，
    作成核准審定之處分，以維法制，實感德便。
乙、被告主張：
  (一)本件原告申請註冊之商標圖樣上之中文「晶透煥白」，係有
    使皮膚「晶瑩剔透、煥顏白皙」之意，且亦常見國內化粧品
    相關業者以「晶透」或「煥白」等文字說明其產品之功效，
    以之指定使用於「香皂、不含皂人體用清潔劑、沐浴膠、香
    水、防汗臭劑、人體用除汗臭劑、香精油、身體及美容化妝
    品、唇膏、眼影、睫毛膏、粉底、化妝粉底液、潤膚膏、皮
    膚淨白膏、洗髮精、潤髮乳、泡沫髮膠、髮水、保養、修護
    及美化皮膚、頭皮及頭髮用劑」等商品，係指定商品具有使
    肌膚變得晶瑩剔透，容顏變得光彩鮮明、白皙之護膚保養功
    用之說明文字，不具有商標識別性，無法令消費者認識其為
    表彰商品來源之標誌。且雷同案情，亦經被告以核駁第2092
    99、210017號核駁審定書認定在案。
  (二)原告雖檢送實際使用之產品包裝盒、目錄及電視廣告光碟片
    等資料加以說明，並主張該商標已符合商標法第23條第4項
    之規定一節，惟查申請人實際使用之方式，均與其著名之「
    SK- II」商標併用，依一般商品購買人之認知，其商標應為
    「SK- II」，「晶透煥白」則為直接明顯之商品說明性文字
    ，再參其相關行銷廣告宣傳時間、區域及範圍等相關事證數
    據，亦不足以認定其已因使用，而為國內相關消費者認識其
    為表彰商品來源之標識，亦無商標法第23條第4 項規定之適
    用，是本件仍有商標法第23條第1 項第2 款規定之適用。
  (三)揆諸上開說明，被告依法核駁其註冊之申請，並無不合，爰
    請求判決駁回原告之訴。
　　理  由
一、按商標「表示商品或服務之形狀、品質、功用或其他說明者
    」，不得註冊，為商標法第23條第1 項第2 款所明定。「有
    第1 項第2 款規定之情形或有不符合第5 條第2 項規定之情
    形，如經申請人使用且在交易上已成為申請人商品或服務之
    識別標識者，不適用之。」亦為同法第23條第4 項所明定。
二、本件係原告前於94年06月15日以「晶透煥白」商標，指定使
    用於商標法施行細則第13條所定商品及服務分類表第3 類之
    「香皂、... 、頭皮及頭髮用劑」等商品，向被告申請註冊
    。經被告審查，認本件商標圖樣之中文「晶透煥白」為所指
    定使用之前揭商品功用之說明，應不准註冊，以95年07月10
    日商標核駁第293868號審定書予以核駁之處分。原告則不服
    ，為如事實欄所載之主張。是本件應審究者厥為系爭商標，
    有無違反商標法第23條第1 項第2 款之規定。
三、本院判斷如下：
  (一)所謂「商品之說明」，係指商標圖樣之文字、圖形、記號、
    顏色、聲音、立體形狀或其聯合式，依社會一般通念，如為
    商品本身之說明或與商品本身之說明有密切關連者，即不得
    申請註冊，不以一般製造者、經銷該項商品者所共同使用為
    必要。另商標有無識別性，應以相關消費者的認知為準；又
    基於商標之屬地性，所謂相關消費者，自應指我國之消費者
    而言；然能影響消費者認知之因素，首在商標之特別性及與
    商品之關係，商標與商品的關係越遠，越不容易使消費者聯
    想為商品本身之說明，若商標與商品的關係越近，則越容易
    使消費者聯想為商品本身之說明，即不易於使消費者認知其
    為區別商品或服務來源之識別。
  (二)查本件商標圖樣係由單純之中文「晶透煥白」所構成，該中
    文有「晶瑩剔透、煥顏白皙」之意，且亦常見國內化粧品相
    關業者以「晶透」或「煥白」等文字說明其產品之功效；是
    以該中文作為商標，指定使用於「香皂、不含皂人體用清潔
    劑、沐浴膠、身體及美容化妝品、粉底、化妝粉底液、潤膚
    膏、皮膚淨白膏」等商品，易使人直接聯想其商品具有使人
    美白等功效，即難謂與系爭商標所使用商品之說明不具有密
    切關連，致無法使相關消費者認識其為表彰商品之標識，並
    得藉以與他人之商品相區別，尚難認具有識別性。
  (三)至原告主張本件系爭商標在臺灣業經原告反覆使用而取得第
    二層意義，而符合商標法第23條第4 項之規定，應准予註冊
    乙節；按商標法第23條第4 項之規定，為商標第二層意義之
    規定，商標之使用符合該第4 項之規定者，固不得再以有不
    符合第5 條第2 項規定為不得註冊之理由。惟查，系爭商標
    不具有識別性，已如上述；原告上開主張縱若屬實，然依卷
    附原告所檢送商品目錄、發票、雜誌及電視廣告光碟片等證
    據資料觀之，原告於其商品外盒及容器上所標示者均僅有其
    「SK- II」商標，而其型錄、廣告內容主要仍在強調該「SK
    - II」商標，雖其內亦有提及「SK- II晶透煥白系列」，或
    「晶透煥白乳霜」、「晶透煥白精華」、「晶透煥白乳霜」
    及「晶透煥白面膜」等，惟其中之「晶透煥白」等文字，然
    予相關消費者之印象，亦僅為前揭系列商品功效之說明而已
    ，而非作為商標使用；故依原告所提資料尚不足以證明本件
    原告所申請註冊之「晶透煥白」商標，業經其長期使用且在
    交易上已成為表彰其商品之識別標識；是原告上開主張，亦
    無可採。
四、綜上所述，被告依商標法第23條第1 項第2 款之規定，所為
    本件商標註冊應予核駁之處分，並無不合；訴願決定予以駁
    回，亦無違誤。原告訴請撤銷原處分及訴願決定，並請求被
    告應就原告94年06月15日申請案號第000000000 號「晶透煥
    白」商標註冊申請事件，作成准予審定之處分，為無理由，
    應予駁回。
據上論結，本件原告之訴為無理由，爰依行政訴訟法第98條第3
項前段，判決如主文。
中　　華　　民　　國　　96　　年　　8　　月　 　9　　日
                       第七庭審判長法  官　李得灶
                                   法  官  林育如
                                   法  官  黃秋鴻
上為正本係照原本作成。
如不服本判決，應於送達後20日內，向本院提出上訴狀並表明上
訴理由，如於本判決宣示後送達前提起上訴者，應於判決送達後
20日內補提上訴理由書（須按他造人數附繕本）。
中　　華　　民　　國　　96　　年　　8　　月　 　9　　日
 　　  　　　　　　　 　　  　     書記官  林苑珍
